---
title: "Students' Analysis"
author: "Natalia Trąba, Maja Byrecka"
date: "2026-06-03"
output: html_document
---

```{r setup, include=FALSE}
knitr::opts_chunk$set(echo = TRUE)
```

# Importowanie pakietów

```{r}
library(dplyr)
library(mice)
library(corrplot)
library(car)
library(glmnet)
```

# Wczytywanie danych

```{r}
url <- "https://archive.ics.uci.edu/ml/machine-learning-databases/00320/student.zip"
temp_file <- tempfile()
download.file(url, temp_file)
student_por <- read.table(unz(temp_file, "student-por.csv"), sep = ";", header = TRUE, stringsAsFactors = TRUE)
unlink(temp_file)
```

## Opis danych

Opis datasetu dostępny na: https://archive.ics.uci.edu/dataset/320/student+performance

# Przygotowanie danych

Sprawdzamy strukture danych i podstawowe statystyki opisowe zmiennych.

```{r}
str(student_por)
```


```{r}
summary(student_por)
```

Sprawdzenie brakujących danych

```{r}
braki <- md.pattern(student_por, plot = TRUE, rotate.names = TRUE)
```

W wybranym zbiorze danych nie występują braki.

## Podział na zbiór treningowy (80%) i testowy (20%)


```{r}
set.seed(789)
n <- nrow(student_por)
train_indices <- sample(1:n, size = 0.8 * n)

train_data <- student_por[train_indices, ]
test_data  <- student_por[-train_indices, ]
```

## Macierz korelacji

```{r}
numeric_train <- train_data %>% select(where(is.numeric))

cor(numeric_train, method = "spearman")
cor(numeric_train) |> corrplot()
```

# Tworzenie modeli

(VIF)

Tworzymy tymczasowy pełny model GLM z rozkładem Poissona.

```{r}
full_model <- glm(G3 ~ ., data = train_data, family = poisson)

wyniki_vif <- vif(full_model)
print(wyniki_vif)
```

VIF wskazuje że należy z modelu usunąć zmienne G1, i G2. Jest to zgodne z macierzą korelacji. Zmienne Dalc i Walc, oraz Mjob i Fjob też są ze sobą skorelowane, ale je pozostawimy

Usunięcie G1 i G2 z modelu:

```{r}
train_data <- train_data %>% select(-G1, -G2)
test_data <- test_data %>% select(-G1, -G2)
```

Macierz korelacji jeszcze raz:

```{r}
numeric_train <- train_data %>% select(where(is.numeric))

cor(numeric_train, method = "spearman")
cor(numeric_train) |> corrplot()
```

VIF jeszcze raz:

```{r}
full_model <- glm(G3 ~ ., data = train_data, family = poisson)

wyniki_vif <- vif(full_model)
print(wyniki_vif)
```

## Model regresji Poissonowskiej

Teraz wszystko jest w porządku. Przystępujemy do budowy modelu GLM regresji Poissonowskiej, bo nasza zmienna objaśniana jest całkowitoliczbowa.

```{r}
full_model <- glm(G3 ~ ., data = train_data, family = poisson)
summary(full_model)
```

Widzimy dużo nieistotnch zmiennych zastosujemy metode wstępnej selekcji krokowej wstecz w celu doboru najlepszego zestawu predyktorów

```{r}
selected_glm_model <- step(full_model, direction = "backward", trace = 0)
summary(selected_glm_model)
```

Interpretacja współczynników odnosi się do procentowej zmiany oczekiwanej wartości zmiennej objaśnianej G3 przy zmianie predyktora o jednostkę, ceteris paribus (przy zachowaniu pozostałych zmiennych na stałym poziomie).
* higheryes - uczniowie deklarujący chęć podjęcia studiów wyższych charakteryzują się przewidywaną oceną końcową wyższą o 20.1% (e0.18331−1≈0.2012) w porównaniu do uczniów, którzy nie planują dalszej edukacji
* studytime - tygodniowy czas nauki własnej (skala 1–4) podnosi oczekiwany wynik. Każdy kolejny stopień w tej skali skutkuje wzrostem przewidywanej oceny końcowej o 4.3% (e0.04205−1≈0.0429)
* Medu - poziom wykształcenia matki ma pozytywne przełożenie na oceny dziecka. Wzrost wykształcenia matki o jeden stopień (w skali 0–4) podnosi oczekiwaną ocenę ucznia o 2.6% (e0.02542−1≈0.0257)
* failures - liczba wcześniejszych niezdanych klas to najsilniejszy negatywny czynnik w modelu. Każda kolejna porażka szkolna w przeszłości drastycznie obniża przewidywaną ocenę końcową – aż o 13.0% (e−0.13943−1≈−0.1301)
* schoolsupyes - korzystanie z dodatkowego wsparcia dydaktycznego oferowanego przez szkołę wiąże się z niższą przewidywaną oceną o 11.3%
(e−0.11959−1≈−0.1127). Dodatkowa pomoc jest kierowana z definicji do uczniów wykazujących największe trudności w nauce
* schoolMS - uczniowie uczęszczający do szkoły Mousinho da Silveira (MS) osiągają przewidywane wyniki niższe o 9.0%
(e−0.09453−1≈−0.0902) w porównaniu do uczniów ze szkoły Gabriel Pereira (GP, która stanowi kategorię bazową)
* Dalc - spożywanie alkoholu w dni robocze (skala 1–5) ma negatywny wpływ na wyniki. Każdy wyższy stopień na skali częstotliwości picia w ciągu tygodnia obniża oczekiwaną ocenę o 3.4% (e−0.03425−1≈−0.0337)
* health (β=−0.01566 , p<0.10) [.]: Subiektywny stan zdrowia (skala 1–5) wykazuje słabą istotność (na poziomie 10%). Wzrost wskaźnika (deklaracja lepszego zdrowia) paradoksalnie wiąże się z minimalnym spadkiem przewidywanej oceny o 1.6% (e−0.01566−1≈−0.0155).

### Obliczenie błędów predykcji

type= response bo model zwraca ln Y

```{r}
predykcje_glm <- predict(selected_glm_model, newdata = test_data, type = "response")

rmse_glm <- sqrt(mean((test_data$G3 - predykcje_glm)^2))
mae_glm  <- mean(abs(test_data$G3 - predykcje_glm))
print(rmse_glm)
```

```{r}
print(mae_glm)
```

## Zregularyzowany GLM

Przed przystąpieniem do budowy modelu zregularyzowanego, konieczne jest odpowiednie przygotowanie struktury danych. Ponieważ w analizowanym zbiorze danych występują liczne zmienne kategoryczne (zarówno binarne, jak i wielopoziomowe), zastosowano funkcję model.matrix(). Narzędzie to automatycznie dokonuje transformacji cech jakościowych na postać liczbową. Proces ten przeprowadzono niezależnie dla zbioru treningowego i testowego.

```{r}
X_train <- model.matrix(G3 ~ ., data = train_data)[, -1]
Y_train <- train_data$G3

X_test <- model.matrix(G3 ~ ., data = test_data)[, -1]
Y_test <- test_data$G3
```


Wykres błędu CV:

```{r}
cv_lasso <- cv.glmnet(X_train, Y_train, family = "poisson", alpha = 1)
plot(cv_lasso)
```

```{r}
best_lambda <- cv_lasso$lambda.min
wspolczynniki_lasso <- coef(cv_lasso, s = "lambda.min")
print("Współczynniki modelu LASSO dla optymalnej Lambdy:")
print(wspolczynniki_lasso)
```

```{r}
# 6. Prognoza na zbiorze testowym w celu oszacowania zdolności predykcyjnych
predykcje_lasso <- predict(cv_lasso, newx = X_test, s = "lambda.min", type = "response")
predykcje_lasso <- as.vector(predykcje_lasso)

# Obcięcie prognoz do fizycznej skali ocen (0-20)
predykcje_lasso <- ifelse(predykcje_lasso > 20, 20, predykcje_lasso)

# 7. Obliczenie ostatecznych błędów testowych dla LASSO
rmse_lasso <- sqrt(mean((test_data$G3 - predykcje_lasso)^2))
mae_lasso  <- mean(abs(test_data$G3 - predykcje_lasso))

print(paste("Błąd testowy RMSE dla LASSO:", round(rmse_lasso, 3)))
```


```{r}
print(paste("Błąd testowy MAE dla LASSO:", round(mae_lasso, 3)))
```